---
title: "Trabalho_IAA004"
author: "rodrigo rolim veras"
date: "2024-04-26"
output: html_document
---

```{r setup, include=FALSE}
knitr::opts_chunk$set(echo = TRUE)
```

-   Instalando todos os pacotes necessários

```{r}
# Instalando os pacotes necessarios:
install.packages("BSDA")
install.packages("onewaytests")
install.packages("sjPlot")
install.packages("tigerstats")
install.packages("misty")
install.packages("dplyr")
install.packages("ggpubr")
install.packages("tidyverse")
install.packages("ggplot2")
```

-   Carregando os pacotes necessários

```{r}
library("BSDA")
library("onewaytests")
library("sjPlot")
library("tigerstats")
library("misty")
library("dplyr")
library("ggpubr")
library(ggplot2)
library(tidyverse)
library (car)
library(fdth)
```

Carregando a base de dados "salarios" em formato R trata-se de uma amostra com dois grupos, maridos e esposas, e que contém o salários de cada um desses indivíduos

```{r}
# Carregando a base de dados "salarios" em formato R
load("salarios.RData")
# visualizando algumas estatisticas e informacoes das variaveis
summary(salarios)
```

```{r}
options(scipen = 999)
```

seed para reproductibilidade

```{r}
set.seed(123)
```

visualizar a base de dados

```{r}
# visualizar a base de dados
View(salarios)
```

#### 1. Gráficos e tabelas

a.  Elaborar os gráficos box-plot e histograma das variáveis “age” (idade da esposa) e “husage” (idade do marido) e comparar os resultados

-   Histogramas “age” (idade da esposa) e “husage” (idade do marido)

**Ajusta as margens da figura**

```{r}
par(mar = c(5, 5, 2, 2))
```

**Histograma idade dos maridos**

```{r}
histograma.marido <- hist(
  salarios$husage, 
  xlab="Idade do Marido", 
  ylab = "Frequência", 
  main = "Distribuição das idades dos maridos" 
)

histograma.marido
```

**Histograma idade das esposas**

```{r}
histograma.esposa <- hist( 
  salarios$age, 
  xlab="Idade da Esposa",
  ylab = "Frequência", 
  main = "Distribuição das idades das esposas"
) 

histograma.esposa
```

**Comparando (média da idade marido x esposa)**

```{r}
media.esposa <- mean(salarios$age) # media da idade da esposa é: 39,43

media.marido <- mean(salarios$husage) # media da idade do marido é: 42,46

(media.marido/media.esposa-1)*100 # considerando a média de idade, a dos maridos é 7,68% maior que a média de idade das esposas
```

**comparando (mediana da idade maridos x esposas)**

```{r}
mediana.esposa <- median(salarios$age) 
paste('mediana da idade das esposas é:', mediana.esposa) # mediana da idade das esposas é: 39

mediana.marido <- median(salarios$husage) 
paste('mediana da idade dos maridos é:', mediana.marido) # mediana da idade dos maridos é: 41

(mediana.marido/mediana.esposa -1)*100 # considerando a mediana da idade, a dos maridos é 5,13% maior que a mediana das esposas
```

-   Calculando a moda (idade dos maridos e idade da esposas)

**Para a idade das esposas**

```{r}
table(salarios$age) 
moda.esposa <- subset(
  table(salarios$age), 
  table(salarios$age) == max(table(salarios$age))
) 
moda.esposa.moda <- names(moda.esposa) 
moda.esposa.total <- moda.esposa[1]
moda.esposa
```

**Para a idade dos maridos**

```{r}
table(salarios$husage) 
moda.marido <- subset(
    table(salarios$husage), table(salarios$husage) == max(table(salarios$husage))
  )

moda.marido.moda <- names(moda.marido) 
moda.marido.total <- moda.marido[1]
moda.marido.moda <- as.numeric(moda.marido.moda) 
moda.marido
```

A moda da idade dos maridos é de 44 anos, com 201 pessoas. A moda da idade das esposas é de 37 anos, com 217 pessoas.

```{r}
moda.marido.moda
moda.esposa.moda
((moda.marido.moda / as.numeric(moda.esposa.moda)) - 1)*100
```

Portanto, a moda da idade dos maridos é maior que a das esposas em 18,92%

**Gerando o boxplot para a variavel "age" que é a idade da esposa**

```{r}
Boxplot( ~ age, data=salarios, id=list(method="y"), ylab="Idade da esposa")
```

**Gerando o boxplot para a variavel "husage" que é a idade do marido**

```{r}
Boxplot( ~ husage, data=salarios, id=list(method="y"), ylab="Idade do marido")
```

#### 2. Medidas de posição e dispersão

a.  Calcular a média, mediana e moda das variáveis “age” (idade da esposa) e “husage” (idade do marido) e comparar os resultados.

-   Calcular média das idades

**média das idades dos maridos**

```{r}
media.marido <- mean(salarios$husage) # media da idade do marido é: 42,46
media.marido
```

**média das idades das esposas**

```{r}
media.esposa <- mean(salarios$age) # media da idade da esposa é: 39,43
media.esposa
```

**comparando os resultados das médias obtidas**

```{r}
(media.marido/media.esposa-1)*100 # considerando a média de idade, a dos maridos é 7,68% maior que a média de idade das esposas
```

A média de idade dos maridos é 7,68% maior que a média de idade das esposas.

-   Calcular a mediana das idades

**mediana das idades dos maridos**

```{r}
mediana.marido <- median(salarios$husage) 
paste('mediana da idade dos maridos é:', mediana.marido) # mediana da idade dos maridos é: 41
```

**mediana das idades das esposas**

```{r}
mediana.esposa <- median(salarios$age) 
paste('mediana da idade das esposas é:', mediana.esposa) # mediana da idade das esposas é: 39
```

**comparando os resultados das medianas obtidas**

```{r}
(mediana.marido/mediana.esposa -1)*100 # considerando a mediana da idade, a dos maridos é 5,13% maior que a mediana das esposas
```

Considerando a mediana da idade, a dos maridos é 5,13% maior que a mediana das esposas.

-   Calcular a moda das idades

**moda das idades dos maridos**

```{r}
table(salarios$husage) 
moda.marido <- subset(
    table(salarios$husage), table(salarios$husage) == max(table(salarios$husage))
  )

moda.marido.moda <- names(moda.marido) 
moda.marido.total <- moda.marido[1]
moda.marido.moda <- as.numeric(moda.marido.moda) 
moda.marido
```

**moda das idades das esposas**

```{r}
table(salarios$age) 
moda.esposa <- subset(
  table(salarios$age), 
  table(salarios$age) == max(table(salarios$age))
) 
moda.esposa.moda <- names(moda.esposa) 
moda.esposa.total <- moda.esposa[1]
moda.esposa
```

A moda da idade dos maridos é de 44 anos, com 201 pessoas. A moda da idade das esposas é de 37 anos, com 217 pessoas.

**comparando as modas obtidas**

```{r}
moda.marido.moda
moda.esposa.moda
((moda.marido.moda / as.numeric(moda.esposa.moda)) - 1)*100
```

Portanto, a moda da idade dos maridos é maior que a das esposas em 18,92%.

#### 3. Testar se as médias (se você escolher o teste paramétrico) ou as medianas (se você escolher o teste não paramétrico) das variáveis “age” (idade da esposa) e “husage” (idade do marido) são iguais, construir os intervalos de confiança e comparar os resultados

Primeiramente vamos criar uma nova tabela de dados contendo um coluna "group" com dois valores possíveis: esposas e maridos; e uma coluna "ages" contendo as idades das esposas e dos marido.

```{r}
husband.ages <- salarios$husage
wife.ages <- salarios$age

husgroup <- rep(c('husband'), times=length(husband.ages))
wifegroup <- rep(c('wife'), times=length(wife.ages))

husdata <- data.frame(group=husgroup, ages=husband.ages)
wifdata <- data.frame(group=wifegroup, ages=wife.ages)

data.ages <- rbind(husdata, wifdata)
data.ages
```

Vamos fazer as checagens preliminares para verificar se: as amostras são independentes, se temos normalidade dos dados e homogeneidade das variâncias entre grupos.

1.  Premissa 1: As duas amostras são independentes? Sim, pois os grupos de maridos e esposas não estão relacionados. Não se trata de uma amostra ou grupos emparelhados.

2.  Premissa 2: Os dados de cada amostra/grupo possuem distribuição normal? Vamos usar o teste de normalidade Shapiro-Wilk com o seguinte teste de hipóteses:

-   H0: os dados são normalmente distribuidos
-   Ha: os dados não são normalmente distribuidos

3.  Premissa 3. As duas populações/amostras/grupos possuem homogeneidade das variâncias? O teste de hipoteses são:

-   H0: As variâncias são estatisticamente iguais(homogeneas)
-   HA: As variâncias não são estatisticamente iguais(homogeneas)

Primeiro vamos fazer o teste de normalidade Shapiro-Wilk para a "idade" dos maridos:

```{r}
with(data.ages, shapiro.test(ages[group == 'husband'][1:5000]))
```

p-value \< 0.05 (ou seja, 0.00000000000000022), logo o grupo idade dos maridos não possui distribuição normal.

Agora vamos fazer o teste de normalidade Shapiro-Wilk para a idade das esposas.

```{r}
with(data.ages, shapiro.test(ages[group == 'wife'][1:5000]))
```

p-value \< 0.05 (ou seja, 0.00000000000000022), logo o grupo idade das esposas não possui distribuição normal também.

Agora, iremos verificar, por título de curiosidade, a premissa 3, se os grupos possuem homogeneidade nas suas variâncias.

Usaremos o teste F para testar a homogeneidade nas variância

```{r}
res.ftest <- var.test(ages ~ group, data = data.ages)
res.ftest
```

Obtendo o valor tabelado da distribuicao F

```{r}
qf(0.95, 5633, 5633)
```

Temos F=1.04481 e para a outra cauda temos: 1/1.04481 com F = 0.9571118

Vamos construir o grafico:

```{r}
dist_f(f = 1.04481, deg.f1 = 5633, deg.f2 = 5633)
dist_f(f = 0.9571118, deg.f1 = 5633, deg.f2 = 5633)
```

O teste de F tem valor critico entre 0.9571118 e 1.04481 (regiao de não rejeição de H0), os valores acima de 1.04481 e abaixo de 0.9571118 estão na região de rejeição de H0 (área azul do gráfico). O valor da estatistica F calculada é 1.2638. Como esse valor se encontra na região de rejeição de H0, então rejeitamos a hipótese de que as variâncias são estatisticamente iguais.

Portanto, usaremos o test U de Mann-Whitney (não paramétrico), visto que os dados não estão normalmente distribuídos e nem possuem variâncias homogeneas.

#### Test U de Mann-Whitney

O que queremos saber: Queremos saber se a idade mediana das esposas difere da idade mediana dos maridos.

Vamos primeiro calcular um sumário estatistico

```{r}
group_by(data.ages, group) %>%
  summarise(
    count = n(),
    median = median(ages, na.rm = TRUE),
    IQR = IQR(ages, na.rm = TRUE)
  )
```

Vamos visualizar os dados usando box-plots e nós plotaremos o "ages" por "group"

```{r}
ggboxplot(
  data.ages, 
  x = 'group',
  y = 'ages', 
  color = 'group',
  palette=c("#00AFBB", "#E7B800"),
  ylab = "Ages", 
  xlab = "Groups"
)
```

Para evitar a notacao cientifica

```{r}
options(scipen = 999)
```

Vamos fazer o teste para averiguar se a idade mediana dos maridos é igual à idade mediana das esposas

Hipoteses do teste:

-   H0: A idade mediana dos maridos é igual estatisticamente à idade mediana das esposas;
-   Ha: A idade mediana dos maridos nao é estatisticamente igual à idade mediana das esposas.

O teste é sempre feito com relação a disposição no vetor de dados, do ultimo para o primeiro - No vetor: husband contra wife

```{r}
res.w <- wilcox.test(ages ~ group, data = data.ages, exact = FALSE, conf.int = TRUE)
res.w
```

O p-value do teste é 0.00000000000000022, que é menor que o nível de significancia 0,05. Podemos concluir que a idade mediana dos maridos é estatisticamente diferente da idade mediana das esposas (rejeitamos H0). O intervalo de confiança da diferença entre as medianas está entre 2.000033 e 3.000024, com uma mediana de 2.999966. No entando, é notável o quão próximo está os valores das medianas calculadas, talvez essa diferença seja estatisticamente diferente por conta dos outliers presentes nas idades dos maridos.

Se quisermos testar se a idade mediana dos maridos é menor que a idade mediana das esposas, podemos fazer:

Hipoteses do teste:

-   H0: A idade mediana dos maridos não é estatisticamente menor que a idade mediana das esposas;
-   Ha: A idade mediana dos maridos é estatisticamente menor que a idade mediana das esposas.

Usamos a seguinte função:

```{r}
wilcox.test(
  ages ~ group, 
  data = data.ages, 
  exact = FALSE, 
  alternative = 'less', 
  conf.int = TRUE
)
```

Como p-value \> 0.05, aceitamos H0, a idade mediana dos maridos nao é menor que a idade mediana das esposas. O intervalo de confianca da diferenca entre as medianas é um valor menor que 3.000034, com uma mediana de 2.999966

Se quisermos testar se a idade mediana dos maridos é maior que a idade mediana das esposas:

Hipoteses do teste:

-   H0: A idade mediana dos maridos não é estatisticamente maior que a idade mediana das esposas;
-   Ha: A idade mediana dos maridos é estatisticamente maior que a idade mediana das esposas.

Usamos a seguinte função:

```{r}
wilcox.test(
  ages ~ group,
  data = data.ages,
  exact = FALSE, 
  alternative = 'greater',
  conf.int = TRUE
)
```

Como p-value \< 0.05, a idade mediana dos maridos é estatisticamente maior que a idade mediana das esposas (portanto, rejeitamos H0). O intervalo de confiança para a diferença entre as medianas é um valor maior que 2.000046 com uma mediana de 2.999966
